ACORDAO-COMPLETO-2447221

ACÓRDÃO 4549/2020 ATA 48/2020 - PLENÁRIO

VISTOS, relatados e discutidos estes autos de Relatório das Auditorias de conformidade realizadas no bojo do Fiscobras/2018 e do Fiscobras/2019 no Departamento Nacional de Obras contra as Secas - Dnocs com vistas a verificar a regularidade das obras complementares de recuperação e adequação da Barragem Jucazinho/PE. 
ACORDAM os Ministros do Tribunal de Contas da União, reunidos em Sessão extraordinária do Plenário, ante as razões expostas pelo, em:
9.1. com fundamento no art. 8º, § 7º, da Lei 12.462/2011, autorizar, em caráter excepcional, a emissão da ordem de serviço do Contrato decorrente do RDC Eletrônico 4/2020, limitada à realização dos serviços para os quais, segundo declaração da autarquia interessada, o projeto executivo já foi ajustado: adequação dos vertedores laterais, estabilização dos taludes das encostas, recuperação dos equipamentos hidromecânicos e estrutura da casa de comando da tomada d'água e estabilização do talude existente junto ao muro lateral esquerdo da bacia de dissipação da barragem principal; 
9.2. restituir os autos à SeinfraCOM para prosseguimento da análise das audiências e do monitoramento das determinações constantes do Acórdão 2031/2020-TCU-Plenário;
9.3. dar ciência desta deliberação ao Departamento Nacional de Obras contra as Secas - Dnocs.

Auditorias realizadas com vistas a verificar a regularidade das obras complementares de recuperação e adequação da Barragem Jucazinho/PE.

3. Interessado: Congresso Nacional.

13.1. Ministros presentes: José Mucio Monteiro (Presidente), Walton Alencar Rodrigues, Benjamin Zymler, Augusto Nardes, Aroldo Cedraz, Raimundo Carreiro, Ana Arraes, Bruno Dantas e Vital do Rêgo.
13.2. Ministros-Substitutos presentes: Augusto Sherman Cavalcanti, Marcos Bemquerer Costa (Relator), André Luís de Carvalho e Weder de Oliveira.

MARCOS BEMQUERER

Adoto como relatório a instrução elaborada no âmbito da Secretaria de Infraestrutura Hídrica, de Comunicações e de Mineração - SeinfraCOM (peça 226) , que contou com a anuência do escalão dirigente daquela unidade especializada (peças 227 e 228) :
 	"I - INTRODUÇÃO
1.	Trata-se dos Relatórios das Auditorias de conformidade realizadas no Departamento Nacional de Obras Contra as Secas (Dnocs) no âmbito do Fiscobras/2018 e do Fiscobras/2019, com vistas a verificar a regularidade das obras complementares de recuperação e adequação da Barragem Jucazinho/PE.
2. 	A primeira ação de controle integrou o conjunto de auditorias do Fiscobras 2018, Relatório de Fiscalização 99/2018 (peça 48) . A outra auditoria, autorizada no âmbito do Plano de Fiscalização de Obras de 2019 (Fiscobras/2019) - Relatório de Fiscalização 104/2019 à peça 164 -, teve como principal escopo suprir o pedido de inspeção formulado na instrução de peça 135 para subsidiar as oitivas referentes às irregularidades apontadas na auditoria anterior.
3.	A presente instrução tem como finalidade analisar a solicitação de autorização para o prosseguimento da contratação das obras remanescentes, fundamentada na necessidade urgente de realização das intervenções na barragem para a garantia de sua segurança (peça 215, p. 5 a 7) , o que se dará com base nas informações apresentadas pelo Dnocs quanto ao cumprimento das determinações prolatadas no Acórdão 2031/2020-TCU-Plenário, Ministro Relator Marcos Bemquerer Costa (peça 179) , insertas no Ofício 1056/2020/DG, de 26/11/2020 (peça 215) . As audiências promovidas em atenção ao mesmo acórdão serão objeto de análise em instrução posterior. 
4. 	Ressalta-se que não se trata de recurso ao referido acórdão, sendo que a motivação para a presente instrução se encontra fundada nos riscos relacionados à segurança da barragem, e por conseguinte à população e ao meio ambiente a jusante da referida estrutura, onde se encontra inclusive a Região Metropolitana de Recife/PE.
II - HISTÓRICO
5. 	Devido à importância e à urgência na realização das obras de recuperação da barragem Jucazinho, ao seu estado de conservação, ao elevado risco da barragem e ao seu potencial de dano em caso de ruptura, o empreendimento foi fiscalizado pelo TCU em 2018 (Fiscalis 99/2018) , no âmbito do presente processo.
6. 	Diante das evidências registradas no primeiro relatório de auditoria (peça 48) , apontou-se entre os achados a utilização de projeto executivo deficiente para a contratação das obras complementares de recuperação da barragem Jucazinho, notadamente a ausência das plantas de armação e de forma e detalhamento dos elementos estruturais das etapas principais da obra, o que motivou a proposta de suspensão cautelar e parcial da execução dos serviços de recuperação. 
7.	Após a análise da resposta à oitiva prévia (peça 70) , o Ministro Relator Marcos Bemquerer Costa, mediante Despacho datado de 18/10/2018, deferiu a medida cautelar pleiteada (peça 73) , que foi referendada posteriormente pelo Acórdão 2475/2018-TCU-Plenário (peça 90) . Sobre os demais apontamentos do relatório de auditoria o Despacho supra determinou a realização de oitivas. 
8.	Após a suspensão cautelar da obra, o Dnocs apresentou os elementos construtivos faltantes necessários à realização do empreendimento, tais como plantas de armação e de forma e detalhamento dos seus elementos estruturais, que demonstravam os novos quantitativos dos serviços advindos da revisão do projeto, a memória de cálculo dos quantitativos dos serviços (peças 112 e 113, p. 24-91) e o projeto estrutural completo da obra (peça 114) , ajustados pela empresa projetista Geotechnique.
9. 	A partir da análise da resposta da oitiva determinada pelo Despacho de 18/10/2020 (peças 73 e 90) , entendeu-se que as providências até então adotadas tendiam a sanar a incompletude do projeto executivo, minimizando os riscos ao erário, razão pela qual foi proposta a revogação da medida cautelar (peça 119) . Considerando ainda a necessidade urgente de realização de reparos na barragem Jucazinho, em face do elevado risco de rompimento, a proposta foi referendada pelo Acórdão 50/2019-TCU-Plenário (peça 126) , de forma a autorizar ao Dnocs a retomada das obras complementares de recuperação da barragem Jucazinho.
10. 	Ademais, o item 9.5 do Acórdão 50/2019-TCU-Plenário determinou que se desse prosseguimento à instrução do feito, quanto ao mérito, analisando os demais documentos trazidos aos autos em resposta às oitivas realizadas (peça 126) . A unidade técnica, em atendimento ao referido acórdão, autorizou a realização de inspeção a fim de suprir omissões e lacunas de informações, de forma a subsidiar a análise das oitivas (peças 135-137) , principalmente quanto às conclusões da autarquia relacionadas aos ajustes necessários no projeto executivo e a sua adequabilidade.
11. 	A segunda auditoria, referente ao Fiscobras/2019, conforme já mencionado acima, foi incorporada a este processo e teve como objetivo não só verificar a situação à época dos atos administrativos atinentes às obras de recuperação da barragem Jucazinho, como também aquele desiderato relativo à inspeção acima referenciada, ou seja, atualizar as informações para a análise das respostas às oitivas anteriormente realizadas.
12. 	As principais constatações desta auditoria foram a insuficiência das medidas adotadas pelo Dnocs para a adequação do projeto executivo da barragem; e a intempestividade das providências para elaboração do plano de segurança da barragem (peça 164) .
13. 	Nesse passo, o Ministro Relator determinou, por meio de Despacho de 26/8/2019, a oitiva da entidade no que concerne à execução da obra com base em projeto executivo desatualizado e incompleto (peça 167) .
14. 	A resposta à oitiva (peça 172) foi objeto da instrução à peça 175, que também analisou as manifestações apresentadas pelo Dnocs e pela empresa contratada em resposta às oitivas decorrentes das ocorrências identificadas na fiscalização de 2018 (peças 73, p. 9-10, e 90) .
15. 	Em face da ausência de justificavas e de providências corretivas adequadas quanto às falhas no projeto executivo, que constituíram o principal achado das fiscalizações realizadas em 2018 e 2019, por meio do Acórdão 2031/2020-TCU-Plenário (peça 179) foi determinada a audiência dos responsáveis pela realização de licitação, assinatura de contrato e execução das obras com base em projeto deficiente.
16. 	Ademais, considerando a publicação do edital do RDC 4/2020, em 13/7/2020, com vistas à contratação de empresa para execução das obras remanescentes de recuperação da barragem Jucazinho, determinou-se ao Dnocs que o prosseguimento à contratação de empresa para execução das obras remanescentes de recuperação da Barragem Jucazinho só se desse após conclusão dos estudos faltantes, dos ajustes de projeto solicitados pela equipe de fiscalização das obras e dos ajustes recomendados pelo Painel de Segurança de Barragens.
III - EXAME TÉCNICO
17. 	Nesta seção da instrução serão analisadas as informações apresentadas pelo Dnocs, insertas no Ofício 1056/2020/DG, de 26/11/2020 (peça 215) , quanto ao cumprimento das determinações do Acórdão 2031/2020-TCU-Plenário, com foco na solicitação de autorização para o prosseguimento da contratação das obras remanescentes.
18.	No que concerne às audiências, elas foram promovidas por meio dos Ofícios 45107/2020, 45108/2020 e 45109/2020-TCU/Seproc (peças 185, 187 e 188) , expedidos em 28/8/2020, sendo as razões de justificativa apresentadas às peças 196 e 198 a 212. Como já mencionado a análise das manifestações será objeto de instrução posterior.
19. 	Por sua vez, a notificação ao Dnocs das determinações do Acórdão 2031/2020-TCU-Plenário, prolatado em 5/8/2020, se deu por meio do Ofício 45110/2020- TCU/Seproc, expedido em 28/8/2020 (peça 186) , para o qual foram apresentadas as informações acostadas às peças 197 e 215.
20. 	Convém registrar que a autarquia teve ciência dos termos do acórdão somente em 24/9/2020 (peça 194) . Conforme a Ata de Realização do RDC Eletrônico 4/2020, nesse momento a proposta de empresa vencedora já havia sido aceita - em 17/9/2020 (peça 218, p. 2 e 8) .
21. 	Segue o teor das determinações do decisum (peça 179) :	
'9.2. com fundamento no art. 250, inciso II, do Regimento Interno/TCU c/c o art. 4º, inciso I, da Resolução TCU 315/2020, e considerando a publicação, em 13/07/2020, do Edital do RDC 4/2020, determinar ao Dnocs que somente dê prosseguimento à contratação de empresa para execução das obras remanescentes de recuperação da Barragem Jucazinho após adotar as seguintes providências, informando ao TCU, no prazo de 30 (trinta) dias, contados da ciência desta deliberação, as medidas tomadas: 
9.2.1. readequar o projeto executivo das Obras de Recuperação da Barragem Jucazinho/PE, com declaração da autoridade competente de que os itens abaixo foram considerados na revisão do projeto, à luz dos arts. 2º, parágrafo único, incisos V e VI, e 8º, §§ 5º e 7º, da Lei 12.642/2011, bem como do art. 4º, inciso III, da Lei 12.334/2010: 
	9.2.1.1. comprovação da segurança da barragem quanto ao deslizamento, por meio de memória de cálculo que assegure ser a barragem estável com a estrutura salto de esqui prevista em projeto; 
	9.2.1.2. realização de estudos hidrológicos atualizados; 
	9.2.1.3. realização de sondagens rotativas complementares a permitir a elaboração de um modelo geomecânico representativo da fundação que permita avaliar a estabilidade da barragem; 
	9.2.1.4. ajustes do projeto apontados no Relatório de Solicitações de Ajustes de Projeto e Definições para Execução dos Serviços nas Obras de Recuperação da Barragem de Jucazinho (peça 97, p. 67-74) e no Relatório Parcial de Acompanhamento das Obras de Recuperação da Barragem Jucazinho (peça 94, p. 8-15, itens 2.2, 2.6 e 2.15) ; e
	9.2.1.5. atendimento das recomendações do Painel de Especialistas contratado, visando à garantia da segurança da barragem;
9.2.2. elaborar o Plano de Segurança da Barragem Jucazinho (PSB) e atualizar o seu Plano de Ação Emergencial (PAE) , em observância aos art. 17 da Lei 12.334/2010 e art. 32 da Resolução ANA 236/2017;' 
22. 	Antes de iniciar a análise da resposta, cabe tecer algumas considerações quanto à situação das contratações relacionadas às obras da barragem Jucazinho. 
III.1. Situação atual das contratações relacionadas às obras da Barragem
23.	Em 22/2/2018, o Dnocs lançou edital de licitação na modalidade Regime Diferenciado de Contratação (RDC) , com vistas à contratação de empresa para Execução das Obras e Serviços de Recuperação e Adequação da Barragem Jucazinho (peças 26 e 27) . Em decorrência foi assinado com a Construtora Sucesso S.A, em 29/5/2018, o Contrato-Dnocs 18/2018, no valor de R$ 28.182.828,50 (data base em novembro de 2017) , com vigência de quinze meses consecutivos a partir de sua assinatura. 
24. 	Adicionalmente, o Dnocs lançou o Edital RDC Eletrônico 2/2018-DA-L, a fim de contratar empresa de consultoria para a supervisão, fiscalização, ajuste de projeto e controle tecnológico das obras de recuperação e adequação da Barragem Jucazinho (peças 28 e 29) . O Contrato 20/2018 foi assinado com a empresa MMC Engenharia Ltda. em 12/6/2018, no valor de R$ 1.456.200,68, com vigência de dezesseis meses consecutivos a partir de sua assinatura. Tanto o Contrato 18/2018, como o Contrato 20/2018 encontram-se encerrados.
25. 	Segundo a instrução anterior (peça 175) , consulta ao sítio do Dnocs indicou que as obras complementares de recuperação da barragem Jucazinho, objeto do Contrato-Dnocs 18/2018, não foram concluídas em razão de questões administrativas, estando paralisadas desde novembro de 2019, após a rescisão do contrato. 
26. 	Isto motivou o Dnocs a tomar providências no sentido de promover nova contratação de empresa para execução dos serviços remanescentes de recuperação da barragem. O edital do RDC Eletrônico 4/2020 foi publicado em 13/7/2020, com vistas à contratação de empresa para execução desses serviços. O certame teve início em 4/8/2020 (peças 218 e 220) .
27. 	O objeto desse certame foi adjudicado, em 8/10/2020, à empresa HECA Construtora Ltda., pelo valor de R$ 23.703.031,49, ou seja, com desconto de 1,49% (peça 218, p. 1) , quando a autarquia já tinha conhecimento das determinações prolatadas no Acórdão 2031/2020-TCU-Plenário. Contudo, a ciência pelo Dnocs do referido julgado se deu após já ter sido aceita, em 17/9/2020, a proposta da empresa vencedora (Ata de Realização do RDC Eletrônico 4/2020 à peça 218, p. 3-8) 
28. 	Existem ainda dois outros processos de contratação relacionados à barragem Jucazinho/PE. 
29. 	O primeiro foi concretizado no Contrato Dnocs 8/2020 (peça 225) , decorrente do Pregão 14/2020, firmado com a mesma empresa MMC Engenharia Ltda., para a supervisão, fiscalização, ajustes de projeto e controle tecnológico das obras de recuperação e adequação da barragem, assinado em 21/8/2020, pelo valor de R$ 1.499.900,00. A Ordem de Serviço para início do contrato foi assinada em 14/9/2020, entrando em vigor nessa mesma data (peça 223) .
30. 	O outro, RDC 8/2020, diz respeito à contratação de serviços para a elaboração do Plano de Segurança de Barragem (PSB) e atualização do Plano de Ação de Emergência (PAE) da barragem Jucazinho. Tal objeto foi adjudicado, em 4/11/2020, à empresa RHA Engenharia e Consultoria Ltda., pelo valor de R$ 1.119.946,15 (peça 222) .
31.	Feitas essas breves considerações passa-se à análise das informações apresentadas pelo Dnocs quanto aos quesitos para atendimento do item 9.2 do Acórdão 2031/2020-TCU-Plenário.
III.2 Manifestação quanto às determinações do item 9.2 do Acórdão 2031/2020-TCU-Plenário
32.	Convém relembrar que, por meio do item 9.2 do Acórdão 2031/2020-TCU-Plenário, este Tribunal condicionou o prosseguimento da contratação das obras remanescentes de recuperação da Barragem Jucazinho ao atendimento das providências ali consignadas: readequação do projeto executivo das obras de recuperação da Barragem Jucazinho/PE, com declaração da autoridade competente de que os condicionantes do acórdão foram considerados na revisão do projeto (item 9.2.1) , elaboração do Plano de Segurança da Barragem Jucazinho e atualização do Plano de Ação Emergencial (item 9.2.2) .
33.	Por meio do Ofício 967/2020/DG, de 3/11/2020, o Dnocs encaminhou a Nota Técnica 19/2020/DI/DOB/AC, a qual explicitava, naquele momento, como se encontrava o cumprimento das determinações do acórdão (peça 197) .  
34. 	Em síntese, a referida Nota informa que constava do Termo de Referência do Pregão 14/2020, realizado para a contratação da supervisão, fiscalização e ajustes de projeto das obras remanescentes de recuperação e adequação da barragem, como escopo dos serviços a serem realizados pela contratada, a elaboração de relatório sobre as demandas deste TCU e do Painel de Consultores (peça 197, p. 15 e peça 221, p. 28, 33, 34 e 40) . Por oportuno se transcreve abaixo os itens relacionados à questão:
'2.9. Outro serviço a ser executado pela futura CONTRATADA será emitir um relatório sobre as recomendações e demandas existentes nos Relatórios de Auditoria do TCU (SEI 0521766) bem como do Painel de Consultores do DNOCS (SEI 0521622) .'
 (...) 
3.5.1 Verificação do Projeto Executivo Quanto às Demandas Externas (Painel de Consultores e TCU) : 
3.5.1.1 A CONTRATADA deverá adequar o projeto executivo existente sempre que necessário e detalhar algum componente do projeto. Para tanto deverão ser realizados estudos complementares de topografia, geotecnia e cálculos diversos para que se obtenha condição suficiente de prosseguir com a adequação ou detalhamento do projeto. A seguir apresentamos a demanda prioritária dos projetos a serem adequados/complementados: 
	a) Estabilização dos taludes dos extravasores laterais (Blocos e solos desprendidos dos taludes das ombreiras se acumularam obstruindo e reduzindo a seção) ; 
	b) Realização de sondagens rotativas, com extração de todo o material, até atingir uma rocha sã, onde acuse um RQD de 90. Esses furos estão recomendados pelo Consultor Eraldo Pastore; 
	c) Análise de tensão x deformação na bacia de dissipação, colocando as condições de contorno reais (existência de um colchão de brita, de pelo menos, 0,50 m de espessura) com o objetivo de verificar as deformações que irá ocorrer na bacia de dissipação por salto esqui, uma vez que a mesma está apoiada sobre o colchão de brita e não em rocha sã, como deveria ser; 
	d) Ajustes de projeto relativos às recomendações exaradas pelos Consultores do Painel do DNOCS (SEI 0521622) . A CONTRATADA não pode se eximir de realizar os ajustes de projeto sob a alegação do art. 18 da Lei n° 5.194, de 24 de dezembro de 1966 diante da contratação pelo DNOCS através do presente Termo de Referência onde o parágrafo único ao art. 18 da mesma norma legal estabelece a exceção à regra;
	e) Atendimento à demanda de auditoria realizada pelo Tribunal de Contas da União (TCU) - (SEI 0521766) ; 
	f) Outros projetos/ajustes necessários ao bom andamento da obra. 
3.5.1.2 As adequações ou detalhamentos deverão ser apresentados à FISCALIZAÇÃO através de Relatório específico com desenhos, especificações, cálculos, etc. 
3.5.1.3 Deverão ser analisadas as implicações e intervenções nas planilhas e especificações técnicas para verificar a necessidade de aditivo ao contrato de obra.
 (...) 
7.5 Análise dos Estudos Existentes Quanto às Recomendações dos Consultores e TCU e Planejamento das Atividades 
	a) A CONTRATADA deverá inicialmente proceder uma análise dos estudos existentes bem como apresentar ao DNOCS, o planejamento das atividades, tendo como referência o Projeto Executivo de Recuperação, os serviços a serem executados e as instruções contidas neste Termo de Referência. Caso necessário deverá adequar o projeto executivo existente e detalhar algum componente do projeto. Para tanto deverão ser realizados estudos complementares de topografia, geotecnia e cálculos diversos para que se obtenha as condições básicas para promover a adequação ou detalhamento de itens do projeto que a FISCALIZAÇÃO entender como necessária. 
	b) As adequações ou detalhamentos deverão ser apresentados à FISCALIZAÇÃO através de relatório específico com desenhos, especificações, cálculos, etc. 
	c) Deverão ser analisadas as implicações e intervenções nas planilhas e especificações técnicas para verificar a necessidade de aditivo ao contrato de obra. 
	d) Essas atividades serão consolidadas no 1º Relatório de Adequação, Evolução e Planejamento das Obras, em capítulo exclusivo denominado "Análise dos Estudos Existentes e Planejamento das Atividades". 
	e) O Relatório de Análise dos Estudos Existentes e o Planejamento das Atividades deverá ser entregue em 30 (trinta) dias a partir da emissão da Ordem de Serviço, enquanto o Relatório de Adequação do Projeto deverá ser apresentado 60 (sessenta) dias após a emissão da ordem de serviço, tudo de conformidade com o cronograma de desembolso anexo ao presente TR.'
35. 	A Nota informa, ainda, que a conclusão das atividades estaria prevista para o segundo mês após a emissão da Ordem de Serviço, conforme consta do cronograma físico e financeiro (Anexo IV do Edital do Pregão 14/2020 à peça 221, p. 79) , onde encontra-se especificado o produto 'Relatório de Demandas Externas (TCU e Painel de Consultores) '. Esse relatório foi encaminhado em anexo ao Ofício 1056/2020/DG (peças 215 e 216) e, apesar da referência ao TCU, aborda apenas as considerações técnicas do Relatório do Painel de Consultores, datado de 16/12/2019, que deveriam ser incorporadas ao projeto de recuperação da barragem. 
36. 	Levando em consideração a resposta do Dnocs, constata-se que a autarquia ainda não atualizou o projeto executivo, conforme determina o item 9.2 do Acórdão 2031/2020-TCU-Plenário, haja vista que o atendimento dos ajustes de projeto relativos às recomendações exaradas pelos Consultores do Painel do Dnocs encontra-se atrelado à execução do Contrato 8/2020.
37. 	Da mesma forma, o atendimento à demanda de auditoria realizada pelo TCU (SEI 0521766) faz parte do atual contrato de supervisão. Contudo, deve-se esclarecer que o documento referenciado no Sistema Eletrônico de Informações é o Acórdão 50/2019-TCU-Plenário, que não traz a íntegra das determinações proferidas no Acórdão 2031/2020-TCU-Plenário, com exceção à recomendação de que o Dnocs avalie a conveniência e oportunidade de, previamente ao início ou à retomada da execução das obras complementares de recuperação, aguardar as manifestações dos especialistas contratados pelo órgão para compor o painel de consultores, em especial no que diz respeito à análise da estabilidade e às soluções propostas no projeto executivo das obras. Ademais, quando da deliberação do Acórdão 50/2019-TCU-Plenário ainda se encontrava vigente o Contrato Dnocs 18/2018, firmado com a Construtora Sucesso S.A., para a execução das obras de recuperação.
38. 	Tanto o Relatório 01 do Contrato 8/2020, como a 'Reavaliação da Cheia de Projeto do Reservatório Jucazinho', foram apresentados pelo Dnocs por meio do Ofício 1056/2020/DG, de 26/11/2020 (peças 215, 216 e 217) . O mesmo ofício apresenta avaliação individualizada para cada uma das providências proferidas no acórdão em análise, com base na Nota Técnica 13/2020/DI (peça 215, p. 8 a 19) , como se verá na sequência.
III.2.1 Comprovação da segurança da barragem quanto ao deslizamento (Item 9.2.1.1) 
39. 	O Dnocs esclareceu que parte do Concreto Compactado com Rolo (CCR) da ombreira direita e parte da ombreira esquerda encontram-se sobre rocha alterada o que, pelos parâmetros geomecânicos assumidos, não atenderia de forma satisfatória a análise de estabilidade ao deslizamento, sendo necessária a execução de sondagens rotativas adicionais (peça 215, p. 1-2) . Os consultores também teriam recomendado que o cálculo de estabilidade somente fosse feito após o conhecimento da resistência das rochas da fundação e da interface concreto rocha, sendo consenso entre os consultores que haveria necessidade de se executar sondagens rotativas adicionais (peça 215, p. 11-12) .
40.	Essas sondagens são objeto do Contrato 8/2020, de supervisão, ora em andamento. Após a conclusão desses serviços será emitido o Relatório 2 da avença, com os cálculos de estabilidade da barragem, nas ombreiras e no vertedouro central, o qual será submetido aos consultores do Painel, Drs. Paulo Cruz e Eraldo Pastore, para conhecimento e manifestação. A data prevista para a entrega do relatório supra é 8/12/2020.
41.	Conclui-se, portanto, que a comprovação da estabilidade da barragem quanto ao deslizamento encontra-se ainda pendente, estando a determinação do Tribunal em cumprimento.
III.2.2 Realização de estudos hidrológicos atualizados (Item 9.2.1.2) 
42.	Conforme constou na resposta do Dnocs (peça 215, p. 2-3 e p. 15) , os estudos hidrológicos foram realizados pelo Consultor do Painel de Segurança, Eng. Nilson Campos, onde se concluiu que: "No estudo hidráulico da Geotecnique, para a cheia da chuva decamilenar, a cota máxima atingida no lago é 298,7m, praticamente igual à cota encontrada no estudo. Em síntese podemos afirmar que não há margens para reduzir a largura dos vertedouros laterais" (grifos acrescidos) .
43. 	Dessa forma, o Dnocs afirma que (peça 215, p. 3) :
'Com os resultados da revisão hidrológica os vertedores auxiliares devem ser necessariamente objeto de intervenção imediata, a partir da nova contratação de execução das obras, com o projeto que foi readequado ainda durante a execução dos serviços de supervisão na Etapa 2 dos trabalhos de recuperação da barragem. Trata-se de um dos serviços de recuperação/adequação da barragem que não convém postergar (grifei) . Não levar em conta a proximidade das chuvas vai de encontro à boa técnica e segurança da barragem, haja vista que, considerando as condições atuais, os vertedores laterais não apresentam capacidade de escoar as vazões de cheias de pequena frequência.'
44. 	Os estudos hidrológicos a que se faz menção é a 'Reavaliação da cheia de projeto do reservatório Jucazinho, PE' (peça 215, p. 20-50 e peça 217) , de fevereiro de 2020. O estudo foi produzido considerando-se que o Eng. Ronei Carvalho, integrante do painel de consultores, após visita realizada em dezembro de 2019, registrou que as intervenções nos vertedouros laterais 'somente devem ser realizadas após uma revisão hidrológica de estudo de cheias, com atualização das séries de dados básicos e, eventualmente, o uso de outras metodologias além daquelas utilizadas à época da elaboração do projeto original da barragem.' (peça 215, p. 21) . 
45. 	Assim, a reavaliação em comento apresenta uma análise crítica dos estudos hidrológicos da Geotecnique e uma reavaliação da cheia de projeto usando dados mais recentes obtidos no banco de dados hidrológicos da Agência Nacional de Águas (ANA) bem como métodos recomendados pelo então Ministério da Integração (MI) e pelo Manual de Segurança de Barragens da ANA.
46. 	 A conclusão dessa reavaliação foi que a largura dos vertedouros laterais deve ser mantida e, por conseguinte, eles devem ser objeto de intervenção imediata, de modo a manter a vazão de projeto esperada.
47. 	Em análise preliminar, a presente determinação poderia ser considerada cumprida. Contudo, haja vista que a presente análise tem por foco o pedido de autorização para a retomada da contratação das obras de recuperação e ante a necessidade de uma análise percuciente da questão, deixa-se de emitir pronunciamento conclusivo sobre o atendimento da determinação do item 9.2.1.2 do Acórdão 2031/2020-TCU-Plenário.  
III.2.3 Realização de sondagens rotativas complementares a permitir a elaboração de um modelo geomecânico que permita avaliar a estabilidade da barragem (Item 9.2.1.3) 
48.	Os serviços de sondagem estariam em andamento no âmbito do Contrato 8/2020, de supervisão das obras. A autarquia informa ainda que, após a emissão do relatório com os resultados das sondagens e do cálculo de estabilidade, será avaliada a necessidade de execução de injeções de cimento, como indicado no projeto de recuperação (peça 215, p. 3 e 15) . 
49. 	Considerando a resposta do Dnocs, depreende-se que as sondagens estão em andamento e, por conseguinte, a avaliação da estabilidade da barragem ainda não foi concluída.
III.2.4 Ajustes do projeto apontados no Relatório de Solicitações de Ajustes de Projeto e Definições para Execução dos Serviços nas Obras de Recuperação da Barragem de Jucazinho e no Relatório Parcial de Acompanhamento das Obras de Recuperação da Barragem Jucazinho
50. 	Conforme constou na resposta do Dnocs, as demandas ainda existentes, quer sejam ajuste ou detalhamento de projeto, estão previstas no Contrato Dnocs 8/2020, cujo objeto é a execução de serviços de supervisão. Conforme já registrado, a Ordem de Serviço para início das atividades deste contrato foi emitida em 14/9/2020.
51. 	A manifestação do Dnocs ainda esclarece que (peça 215, p. 3) :
'Importante salientar que algumas das adequações demandadas, tais como o da estabilidade dos taludes das encostas e readequação dos vertedouros laterais, foram concluídas ainda no âmbito do contrato de consultoria anterior, o de nº 20/2018. Além desses serviços, a recuperação dos equipamentos hidromecânicos e [da] estrutura da casa de comando da tomada d'água e a estabilização do talude existente junto ao muro lateral esquerdo da bacia de dissipação da barragem principal, igualmente, já dispõem de projeto adequado. São serviços importantes para a segurança da barragem e devem ser imediatamente executados, anteriormente ao período de chuvas na região.' (grifos do original) 
52. 	Ainda nessa linha, a autarquia ressalta que a readequação do projeto dos vertedouros laterais teria sido realizada no Contrato 20/2018, ajuste anterior firmado com a empresa MMC Engenharia Ltda. para a supervisão e ajustes de projeto dos serviços de recuperação da barragem; e que a execução dos serviços de adequação dessas estruturas não estaria condicionada à conclusão dos serviços de sondagem, ora em andamento (peça 215, p. 3, 4 e 16) .
53. 	De acordo com os resultados dos estudos hidrológicos, realizados pelo Consultor do Painel de Segurança, Eng. Nilson Campos, o Dnocs afirma que o vertedouro da ombreira direita deve manter a sua vazão, de forma que será necessária a execução de contenção pesada do talude direito.
54. 	Nesse passo, apesar de o objeto do RDC Eletrônico 4/2020 já haver sido adjudicado à empresa vencedora do certame, não foi esclarecido pelo Dnocs se os impactos desses serviços já foram incorporados no projeto executivo e no orçamento do atual certame. De qualquer forma, ainda restariam pendências a serem sanadas no âmbito do Contrato Dnocs 8/2020.
55. 	Não obstante a determinação em comento ainda não ter sido integralmente cumprida, como os estudos de estabilidade ainda não foram concluídos (item III.2.1) , o Dnocs faz a seguinte ressalva, ressaltando a urgência das intervenções nos vertedouros laterais:
'Ademais, caso se constate que parte do CCR nas ombreiras da barragem não apresente estabilidade quanto ao deslizamento, se justifica ainda mais a intervenção imediata nos vertedores laterais. Instabilidade quanto ao deslizamento associada à praticamente inoperância dos vertedores, nas condições atuais, configuram insegurança programada, levando em conta a proximidade do período de chuvas.' (grifos do original) 
56. 	Tem-se, portanto, que apesar de existirem pontos a serem complementados, o que leva a conclusão do não atendimento da determinação em análise, algumas estruturas, como os taludes das encostas, os vertedouros laterais, a estrutura da casa de comando da tomada d'água e o talude existente junto ao muro lateral esquerdo da bacia de dissipação da barragem principal já dispõem de projeto adequado, podendo ser objetos de intervenção desde já.
III.2.5 Atendimento das recomendações do Painel de Especialistas contratado, visando à garantia da segurança da barragem (Item 9.2.1.5) 
57.	Conforme explicitado anteriormente (itens 34 a 36 desta instrução) e conforme a nova manifestação do Dnocs (peça 215, p. 5 e 17) , os ajustes de projeto relativos às recomendações exaradas pelos Consultores do Painel do Dnocs constam do escopo do Contrato 8/2020, o qual contempla ajustes de projeto.
58. 	Conclui-se, portanto, que as recomendações dos consultores ainda não foram incorporadas aos projetos. Como a própria autarquia afirma: "Dependendo dos resultados finais das sondagens, poderá haver necessidade de se executar tratamento da fundação rochosa com injeção de cimento. Para tanto, será necessário que o contrato de execução das obras remanescentes esteja vigente."
59. 	Nesse passo, apesar de o objeto do RDC Eletrônico 4/2020 já haver sido adjudicado à empresa vencedora do certame, ainda se desconhecem os impactos que as recomendações do Painel dos Consultores terão no projeto executivo e, consequentemente, no seu orçamento.
III.2.6 Elaborar o Plano de Segurança da Barragem Jucazinho (PSB) e atualizar o seu Plano de Ação Emergencial (PAE) (Item 9.2.2) 
60. 	Quanto a esta determinação, o Dnocs esclarece que realizou o RDC Eletrônico 8/2020-DA/L, já havendo adjudicação em nome da empresa RHA Engenharia e Consultoria S/S Ltda., com a consequente homologação e emissão da nota de empenho, restando apenas a celebração do contrato. O prazo para a entrega do produto contratado é de oito meses. Afirmou, ainda, que a confecção e atualização dos planos contratados podem ser desenvolvidos em paralelo às ações emergenciais na barragem, uma vez que os planos, ainda que extremamente necessários, não irão contribuir para correção das anomalias ainda existentes (peça 215, p. 5) . 
61. 	Observa-se que os planos em questão ainda não foram elaborados. Contudo, assiste razão ao Dnocs quanto à possibilidade de que eles possam ser desenvolvidos em paralelo às obras de recuperação da barragem.
III.3 Quanto ao pedido de autorização para o prosseguimento da contratação das obras remane[ce]ntes de recuperação da barragem
62. 	De pronto, cabe observar que as manifestações apresentadas não são suficientes para considerar como atendidas as determinações do Acórdão 2031/2020-TCU-Plenário.
63. 	Em outra vertente, em sua manifestação o Dnocs foi enfático quanto à necessidade e urgência de retomada das obras de recuperação da barragem Jucazinho antes do período chuvoso na região.  Por esclarecedor, transcreve-se a solicitação do Diretor-Geral do Dnocs, ora em análise (peça 215, p. 7) :
'13. Portanto, serve a presente comunicação para apresentar a Vossa Excelência as ações do DNOCS para o atendimento das determinações deste Egrégio Tribunal de Contas, e solicitar a autorização para o prosseguimento da contratação das obras remanescentes, a fim de executar imediatamente as intervenções consideradas inadiáveis e essenciais para segurança da Barragem Jucazinho, e que já possuem os ajustes de projeto adequados, conforme já exposto acima e na Nota Técnica Nº 13/2020/DI (anexa) , sendo eles: 
Adequação dos vertedores laterais; 
Estabilidade dos taludes das encostas; 
Recuperação dos equipamentos hidromecânicos e estrutura da casa de comando da tomada d'água; e
Estabilização do talude existente junto ao muro lateral esquerdo da bacia de dissipação da barragem principal.'
64. 	Nesse passo, o Diretor-Geral do Dnocs afirmou (peça 215, p. 6) :
'8. Nessa linha, quanto aos vertedores laterais, direito e esquerdo, é imperativo que a intervenção seja imediata, uma vez que dependeria tão somente da revisão dos estudos hidrológicos já realizada pelo Consultor do Painel de Segurança, Engenheiro Nilson Campos (determinação 9.2.1.2 do Acórdão 2031/2020-TCU-Plenário) , e, ainda, pelo fato de que o projeto já se encontra adequado para tanto, tratando-se de estrutura vertente indispensável na ocorrência de uma cheia de pequena frequência, mesmo a centenária, que tem maior probabilidade de ocorrência.
 (...) 
Deve ainda ser levada em consideração a possibilidade de ruptura da barragem Poço Fundo, situada a 87,75 km a montante da Barragem Jucazinho, com capacidade de 27,60 hm³. Neste caso, para que uma onda de cheia provocada pela ruptura da barragem Poço Fundo seja amortecida sem causar nenhum risco à segurança da Barragem Jucazinho, se faz necessário que os vertedores laterais funcionem com a eficiência prevista no projeto de recuperação.
 (...) 
12. Convém, ainda, recordar que a preocupação local é imensa, mobilizando prefeitos e comunidades eventualmente afetadas, inclusive já sendo alvo de Ação Civil Pública n.º 0802494-50.2017.4.05.8302, em cuja petição inicial o digno Representante do Parquet expôs:
 (...) 
'Vale destacar novamente que a capacidade do reservatório da Barragem de Jucazinho é de 327milhões de metros de água. Desse modo, eventual rompimento dessa barragem se trataria de uma tragédia sem precedentes.'
 (...) 
'Não bastasse a tragédia em potencial, faz-se necessário destacar que se vive em situação de desastre real pelo fato de ora a Barragem de Jucazinho se encontrar seca, em região que sofre pelo racionamento e mesmo falta de água. Nesse contexto, é inaceitável que, em futuro período de chuva, a barragem não possa executar sua função de armazenamento de água pelo fundado receio de acidente em situação de enchimento do reservatório.'
65. 	Não se pode olvidar da importância de se garantir a segurança da barragem Jucazinho, principalmente em face de sua localização, a montante da Barragem Carpina e estando ambas a montante da Grande Recife. 
66. 	Ademais, o melhor período para a realização das obras é o atual, que antecede o período chuvoso, haja vista que as intervenções são necessárias para suportar uma eventual cheia atípica, conforme confirmou a reavaliação dos estudos hidrológicos. A não realização desses serviços exigiria a manutenção do reservatório em cota baixa, de modo a garantir a segurança da barragem na eventualidade da ocorrência de fortes chuvas, principalmente em face das condições atuais de baixa eficiência e dimensionamento inadequado dos vertedores laterais (peça 215, p. 4) .
67. 	O Dnocs também esclareceu que algumas das adequações demandadas, tais como a da estabilidade dos taludes das encostas, readequação dos vertedouros laterais, a recuperação dos equipamentos hidromecânicos e a estrutura da casa de comando da tomada d'água; e a estabilização do talude existente junto ao muro lateral esquerdo da bacia de dissipação da barragem principal, já disporiam de projeto adequado (peça 215, p. 3) . 
68. 	Acrescentou ainda que o tipo de intervenção a ser feita nos vertedores laterais dependeria tão somente dos resultados da revisão dos estudos hidrológicos, que já teria sido realizada a partir da 'Reavaliação da Cheia de Projeto do Reservatório Jucazinho' (peça 215, p. 20-50) .
69. 	Em que pese a premência das questões técnicas que militam pela retomada da contratação dos serviço, em verdade, o atual processo de contratação das obras, RDC Eletrônico 4/2020, já teve seu objeto adjudicado em 8/10/2020 à empresa HECA Construtora Ltda. (peça 218) , de forma que as recomendações do Painel de Segurança, os estudos e os ajustes de projeto ainda faltantes deverão ser incorporados ao projeto a ser executado pela futura empresa contratada.
70. 	Essas adequações atualmente são objeto do Contrato Dnocs 8/2020 (peça 225) , firmado com a empresa MMC Engenharia Ltda., para a supervisão, fiscalização e ajustes de projeto das obras de recuperação e adequação da barragem, firmado em 21/8/2020 e cuja ordem para início dos serviços foi assinada em 14/9/2020 (peça 223) .
71. 	Nessa perspectiva, o objetivo da determinação contida no item 9.2 do Acórdão 2031/2020-TCU-Plenário acabou não sendo integralmente atendido, qual seja, a de que o novo certame não fosse também realizado com base em projeto executivo deficiente, bem como o de minimizar riscos ao erário. Vale, no entanto, repisar que a autarquia teve ciência dos termos do referido acórdão somente em 24/9/2020 (peça 194) , após a proposta de empresa vencedora do RDC Eletrônico 4/2020 já ter sido aceita - em 17/9/2020 (peça 218, p.8) .
72. 	Como colocado no relatório que embasou o acórdão em comento, a decisão de dar prosseguimento à obra sem a adequação do projeto como um todo implicou risco de dano ao erário em virtude, especialmente, da incerteza quanto à segurança do empreendimento que se executa sob a égide de um projeto ainda incompleto e impreciso (peça 181, p. 16) . Ademais, a unidade técnica na instrução anterior destacou que: 'Cabe ressaltar que o teor dessas determinações certamente irá impactar na nova contratação pelo Dnocs, pois o projeto poderá sofrer alterações importantes.' (peça 175, p. 25) .
73. 	Contudo, considerando-se a urgência dos serviços em apreço, a realização de novo certame licitatório, apenas após efetivados todas as adequações recomendadas, poderia representar ônus excessivo ao interesse público, haja vista os riscos à segurança da barragem. 
74. 	Por outro lado, a determinação prolatada também tem em vista a execução dos serviços de recuperação conforme padrões exigidos à complexidade das obras e à responsabilidade da barragem, o que exige um projeto executivo atualizado e completo, e do qual fazem parte os itens relacionados na referida deliberação.
75. 	Em relação a esse ponto, o Dnocs demonstrou estar tomando as medidas para atendimento da determinação, como pode ser visto nos itens precedentes da presente instrução.
76. 	No polo subjetivo de responsabilização já foram realizadas as audiências dos gestores quanto à licitação e início das obras com base em projeto executivo deficiente, incompleto e impreciso e sem os ajustes ou readequação necessários dos projetos das obras complementares (peça 179) . As audiências serão objeto de análise em instrução posterior.
77.	Concluindo, em que pesem as manifestações apresentadas não serem suficientes para considerar como atendidas as determinações do Acórdão 2031/2020-TCU-Plenário, a solução que parece melhor se moldar ao caso concreto é a de autorizar a continuidade do processo de contratação iniciado por meio do RDC Eletrônico 4/2020, com a assinatura do contrato e posterior emissão de ordem de serviço para a realização daqueles que já apresentam projetos atualizados e mais precisos, quais sejam: adequação dos vertedores laterais; estabilidade dos taludes das encostas; recuperação dos equipamentos hidromecânicos e estrutura da casa de comando da tomada d'água; e estabilização do talude existente junto ao muro lateral esquerdo da bacia de dissipação da barragem principal. 
IV- CONCLUSÃO
78. 	Este processo contém a análise da solicitação de autorização para o prosseguimento da contratação das obras remanescentes de recuperação da Barragem de Jucazinho, fundamentada na necessidade urgente de realização das intervenções na barragem, o que se deu com base nas informações apresentadas pelo Dnocs quanto ao cumprimento das determinações prolatadas no Acórdão 2031/2020-TCU-Plenário (peça 215) .
79. 	As audiências promovidas em atenção ao mesmo acórdão serão objeto de análise em instrução posterior.
80. 	Em relação ao atendimento das determinações prolatadas no Acórdão 2031/2020-TCU-Plenário, as manifestações apresentadas não foram suficientes para considerá-las atendidas (itens III.2.1, III.2.3 a III.2.6) . 
81. 	Exceção parcial pode ser feita em relação à determinação do item 9.2.1.2, que, em análise sumária, poderia ser considerada cumprida. Contudo, como a presente análise tem por foco o pedido de autorização para a retomada da contratação das obras de recuperação, deixa-se de emitir pronunciamento conclusivo sobre o seu atendimento (item III.2.2) .  
82. 	Nesse seguimento, o fato de o objeto do RDC Eletrônico 4/2020, [execução das]as obras de recuperação, já [ter] sido adjudicado leva à conclusão de que o objetivo da determinação contida no item 9.2 do Acórdão 2031/2020-TCU-Plenário acabou não sendo integralmente atendido, qual seja, a de que o novo certame não fosse também realizado com base em projeto executivo deficiente, bem como o de minimizar riscos ao erário. Por outro lado, a determinação também tem em vista a execução dos serviços de recuperação conforme padrões exigidos à complexidade das obras e à responsabilidade da barragem, o que exige um projeto executivo completo, do qual fazem parte os itens relacionados na referida deliberação (itens 69 a 74) .
83. 	 No que concerne ao objeto principal dessa instrução, a autorização para o prosseguimento da contratação das obras remanescentes, a fim de executar imediatamente as intervenções consideradas inadiáveis e essenciais para segurança da Barragem Jucazinho (item III.3) :
83.1.	Considerando a importância de se garantir a segurança da barragem de Jucazinho, principalmente em face de sua localização, a montante da Barragem Carpina e estando ambas a montante da Grande Recife;
83.2.	Considerando que o melhor período para a realização das obras é o atual, que antecede o período chuvoso, haja vista que as intervenções são necessárias para uma eventual cheia atípica, principalmente em face das condições atuais de baixa eficiência e dimensionamento inadequado dos vertedores laterais;
83.3. 	Considerando que o Dnocs esclareceu que algumas das adequações demandadas, tais como o da estabilidade dos taludes das encostas, readequação dos vertedouros laterais, a recuperação dos equipamentos hidromecânicos e estrutura da casa de comando da tomada d'água; e a estabilização do talude existente junto ao muro lateral esquerdo da bacia de dissipação da barragem principal, igualmente, já disporiam de projeto adequado'; 
83.4. 	Considerando que o atual processo de contratação, RDC Eletrônico 4/2020, já teve seu objeto adjudicado, em 8/10/2020, à empresa HECA Construtora Ltda. (peça 218) ; 
83.5. 	Considerando que as adequações de projeto ainda pendentes e as sondagens rotativas complementares são objeto do Contrato Dnocs 8/2020 firmado para a supervisão, fiscalização e ajustes de projeto, assinado em 21/8/2020, e cuja ordem para início dos serviços foi assinada em 14/9/2020 (peça 223) ; 
83.6. 	Considerando que a realização de novo certame licitatório, somente após efetivadas todas as adequações recomendadas e ainda pendentes, poderia representar ônus excessivo ao interesse público, haja vista os riscos à segurança da barragem; 
83.7. 	Considerando que o Dnocs demonstrou estar tomando as medidas para atendimento da determinação;
83.8. 	Conclui-se por propor que seja concedida a autorização para a continuidade do processo de contratação iniciado por meio do RDC Eletrônico 4/2020, com a emissão de ordem de serviço para a realização daqueles que já apresentam projeto atualizado e mais preciso, em observância ao art. 8º, § 7º, da Lei 12.462/2011, quais sejam: adequação dos vertedores laterais; estabilidade dos taludes das encostas; recuperação dos equipamentos hidromecânicos e estrutura da casa de comando da tomada d'água; e, estabilização do talude existente junto ao muro lateral esquerdo da bacia de dissipação da barragem principal.
84. 	Deve-se ainda propor que seja informado ao Dnocs que as determinações do Acórdão 2031/2020-TCU-Plenário continuam sendo objeto de monitoramento.  
V- PROPOSTA DE ENCAMINHAMENTO
85.	Ante todo o exposto, submetem-se os autos à consideração superior, propondo:
85.1 	em caráter excepcional, e em atenção aos princípios da razoabilidade e do interesse público, previstos no art. 2º da Lei 9.784/1999, e ao princípio da eficiência constante do art. 37, caput, da Constituição Federal, em que pese as determinações prolatadas no Acórdão 2031/2020-TCU-Plenário ainda não estarem integralmente atendidas, autorizar, com fundamento no art. 250, inciso III do Regimento Interno do TCU, a continuidade do processo de contratação iniciado por meio do RDC Eletrônico 4/2020, devendo, em observância ao art. 8º, § 7º, da Lei 12.462/2011, a emissão da ordem de serviço inicial contemplar apenas a realização dos serviços para os quais o projeto executivo já foi ajustado: adequação dos vertedores laterais; estabilidade dos taludes das encostas; recuperação dos equipamentos hidromecânicos e estrutura da casa de comando da tomada d'água; e, estabilização do talude existente junto ao muro lateral esquerdo da bacia de dissipação da barragem principal;
85.2	informar ao Departamento Nacional de Obras contra as Secas que as determinações do Acórdão 2031/2020-TCU-Plenário continuam sendo objeto de monitoramento; 
85.3.	informar ao Departamento Nacional de Obras contra as Secas o acórdão que vier a ser proferido, destacando que o relatório e o voto que fundamentam a deliberação ora encaminhada podem ser acessados por meio do endereço eletrônico www.tcu.gov.br/acordaos; e
85.4.	nos termos do art. 8º da Resolução-TCU 315, de 2020, fazer constar, na ata da sessão em que estes autos forem apreciados, comunicação do relator ao colegiado no sentido de restituir os autos à unidade técnica para prosseguimento da análise das audiências determinadas no item 9.1 e para o monitoramento das determinações do Acórdão 2031/2020-TCU-Plenário."
	É o Relatório.

não há

Não atuou.

RELATÓRIO DE AUDITORIA. FISCOBRAS/2018 e 2019. OBRAS COMPLEMENTARES DE RECUPERAÇÃO E ADEQUAÇÃO DA BARRAGEM JUCAZINHO/PE. I) ACÓRDÃO 2031/2020 - PLENÁRIO. DETERMINAÇÃO PARA SUSPENSÃO DA CONTRATAÇÃO DE EMPRESA PARA EXECUÇÃO DE OBRAS REMANESCENTES, ATÉ SEREM EFETIVADAS A ADEQUAÇÃO DO PROJETO EXECUTIVO, A ELABORAÇÃO DO PLANO DE SEGURANÇA DA BARRAGEM (PSB) E A ATUALIZAÇÃO DO PLANO DE AÇÃO EMERGENCIAL (PAE). II) ALEGAÇÃO DE CUMPRIMENTO PARCIAL DA DETERMINAÇÃO DO TCU E DE NECESSIDADE URGENTE DE RETOMAR AS OBRAS ANTES DO INÍCIO DO PERÍODO CHUVOSO. AUTORIZAÇÃO, EM CARÁTER EXCEPCIONAL. Em caráter excepcional, com fundamento no art. 8º, § 7º, da Lei 12.462/2011, autoriza-se a emissão da ordem de serviço do contrato decorrente do RDC Eletrônico 4/2020, limitada à realização dos serviços para os quais, segundo declaração da autarquia interessada, o projeto executivo já foi ajustado, sem prejuízo da continuidade do monitoramento das determinações constantes no subitem 9.2 do Acórdão 2031/2020- Plenário.

RELATÓRIO DE AUDITORIA (RA)

Secretaria de Infraestrutura Hídrica, de Comunicações e de Mineração - SeinfraCOM.

Trata-se dos Relatórios das Auditorias de conformidade realizadas no Departamento Nacional de Obras contra as Secas - Dnocs, no bojo do Fiscobras/2018 e do Fiscobras/2019, com vistas a verificar a regularidade das obras complementares de recuperação e adequação da Barragem Jucazinho/PE, originalmente licitadas por meio do RDC Eletrônico 1/2018-DA-L, de 22/02/2018.
2.	A barragem é localizada no município de Surubim/PE e acumula cerca de 327 milhões de metros cúbicos de água, sendo o terceiro maior açude em capacidade do Estado de Pernambuco. Foi construída nos anos de 1996 a 1998, em CCR - Concreto Compactado com Rolo, com os objetivos de abastecer água a aproximadamente 780.000 habitantes, controlar enchentes do rio Capibaribe a jusante até Recife e propiciar o desenvolvimento da piscicultura, da pecuária e da agricultura.
3.	Em 2011, a empresa Geotechnique foi contratada para avaliar a estabilidade da Barragem, vindo a propor, em 2013, a realização de obras de recuperação propriamente ditas, bem como de obras complementares. 
4.	Para a execução das obras emergenciais (obras de recuperação das estruturas existentes) , a Diretoria de Infraestrutura Hídrica do Departamento Nacional de Obras contra a Seca - Dnocs contratou, por meio do processo de dispensa de licitação 5/2016, a empresa Concrepoxi Engenharia Ltda., pelo preço final, após aditivos, de R$ 12.211.685,57 (valor inicialmente contratado de R$ 11.423.694,91) , sendo pagas medições no valor total de R$ 8.066.140,15, e glosados R$ 228.890,17 pela Controladoria-Geral da União. 
5.	Para a realização de obras complementares (que visam aumentar a segurança da estrutura existente) , o Dnocs, por intermédio de licitação na modalidade Regime Diferenciado de Contratação - RDC, celebrou, com a Construtora Sucesso S/A, o Contrato 18/2018, no valor de R$ 28.182.828,50, com vigência de quinze meses consecutivos a partir de sua assinatura em 29/05/2018. Os serviços contemplados nesse contrato, que constituem o objeto das fiscalizações em exame, são os seguintes: 
execução da bacia de dissipação do extravasor principal tipo salto de esqui, em concreto armado com enchimento do núcleo em concreto ciclópico;
estabilização do talude existente junto ao muro lateral esquerdo da bacia de dissipação do extravasor principal; 
construção dos extravasores laterais direito e esquerdo em estrutura em concreto armado, consistindo em uma laje na base e em muros laterais; 
implantação de malhas de grampos de aço e armadura para aplicação de concreto projetado nos canais de entrada laterais (barragens auxiliares em CCR) ; 
construção de muros de concordância (paredes de concreto armado, chumbadas nos taludes rochosos e no maciço de CCR, com fundação de concreto armado) nos lados direito e esquerdo dos canais de entrada; 
construção de canais de queda direito e esquerdo, constituídos de muros laterais de concreto armado, com contrafortes para assegurar sua estabilidade; 
construção de bacias de dissipação tipo salto de esqui em cada extremidade dos canais de queda, em concreto armado, devidamente chumbada no estrato rochoso;
tratamento da barragem em CCR existente com injeção de cimento a partir da crista da barragem na ombreira esquerda atravessando o maciço de CCR e penetrando no estrato rochoso da fundação onde não houver galeria;
recuperação dos concretos de face dos degraus de jusante;
recuperação da estrutura da casa de comando da válvula dispersora;
implantação de projeto de instrumentação; e
drenagem e pavimentação de 14,5 km da estrada de acesso, a partir do município de Surubim/PE.
6.	Adicionalmente, o Dnocs firmou contrato com a empresa MMC Engenharia Ltda., vencedora do RDC Eletrônico 002/2018-DA-L, para supervisão, fiscalização, ajuste de projeto e controle tecnológico das obras de recuperação e adequação da barragem Jucazinho, com o valor de R$ 1.456.200,68 e vigência de dezesseis meses consecutivos a partir de sua assinatura, ocorrida em 12/06/2018. 
7.	Segundo consulta ao sítio eletrônico do Dnocs, as obras complementares objeto do Contrato-Dnocs 18/2018 não foram concluídas, estando paralisadas desde novembro/2019, após o fim do prazo do contrato. De acordo com audiência pública realizada em 09/03/2020, nova contratação seria realizada para execução dos serviços remanescentes, sem prejuízo do saneamento de pendências pela Construtora Sucesso S/A, de modo a permitir a rescisão do contrato.
8.	Nesse contexto, na sessão de 07/08/2020, este Tribunal proferiu o Acórdão 2031/2020-TCU-Plenário (peça 179) , sob a minha relatoria, autorizando a realização de audiência dos agentes responsáveis pelos achados de Auditoria e determinando à Autarquia que somente desse prosseguimento à contratação de empresa para execução das obras remanescentes de recuperação da Barragem Jucazinho após readequar o respectivo Projeto Executivo, elaborar o Plano de Segurança (PSB) e atualizar o seu Plano de Ação Emergencial (PAE) , nos termos seguintes 
"9.1. realizar a audiência dos responsáveis a seguir indicados, com fundamento no art. 43, inciso II, da Lei 8.443/1992, para que, no prazo de 15 (quinze) dias, apresentem razões de justificativa relativas às seguintes condutas: 
 (...)	
9.2. com fundamento no art. 250, inciso II, do Regimento Interno/TCU c/c o art. 4º, inciso I, da Resolução TCU 315/2020, e considerando a publicação, em 13/07/2020, do Edital do RDC 4/2020, determinar ao Dnocs que somente dê prosseguimento à contratação de empresa para execução das obras remanescentes de recuperação da Barragem Jucazinho após adotar as seguintes providências, informando ao TCU, no prazo de 30 (trinta) dias, contados da ciência desta deliberação, as medidas tomadas: 
	9.2.1. readequar o projeto executivo das Obras de Recuperação da Barragem Jucazinho/PE, com declaração da autoridade competente de que os itens abaixo foram considerados na revisão do projeto, à luz dos arts. 2º, parágrafo único, incisos V e VI, e 8º, §§ 5º e 7º, da Lei 12.642/2011, bem como do art. 4º, inciso III, da Lei 12.334/2010: 
	9.2.1.1. comprovação da segurança da barragem quanto ao deslizamento, por meio de memória de cálculo que assegure ser a barragem estável com a estrutura salto de esqui prevista em projeto; 
	9.2.1.2. realização de estudos hidrológicos atualizados; 
	9.2.1.3. realização de sondagens rotativas complementares a permitir a elaboração de um modelo geomecânico representativo da fundação que permita avaliar a estabilidade da barragem; 
	9.2.1.4. ajustes do projeto apontados no Relatório de Solicitações de Ajustes de Projeto e Definições para Execução dos Serviços nas Obras de Recuperação da Barragem de Jucazinho (peça 97, p. 67-74) e no Relatório Parcial de Acompanhamento das Obras de Recuperação da Barragem Jucazinho (peça 94, p. 8-15, itens 2.2, 2.6 e 2.15) ; e
	9.2.1.5. atendimento das recomendações do Painel de Especialistas contratado, visando à garantia da segurança da barragem;
	9.2.2. elaborar o Plano de Segurança da Barragem Jucazinho (PSB) e atualizar o seu Plano de Ação Emergencial (PAE) , em observância aos art. 17 da Lei 12.334/2010 e art. 32 da Resolução ANA 236/2017;" 
9.	Segundo informado pela Secretaria de Infraestrutura Hídrica, de Comunicações e de Mineração - SeinfraCOM, as comunicações processuais foram efetivadas em 28/08/2020, mas o Dnocs somente teve ciência do mencionado Acórdão em 24/09/2020 (peça 194) . Àquela altura, o Dnocs já havia aceito, em 17/09/2020, a proposta da empresa HECA Construtora Ltda. no RDC Eletrônico 4/2020 (ata à peça 218, p. 3-8) . Em 8/10/2020, os serviços remanescentes de recuperação da Barragem Jucazinho foram adjudicados à referida empresa, pelo valor de R$ 23.703.031,49 (peça 218, p. 1) .
10.	 Existem ainda dois outros processos de contratação em vigor relacionados à Barragem Jucazinho/PE. O Contrato Dnocs 8/2020, de 21/08/2020 (peça 225) , decorrente do Pregão 14/2020, foi firmado com a já mencionada empresa MMC Engenharia Ltda., para supervisão, fiscalização, ajustes de projeto e controle tecnológico das obras de recuperação e adequação da barragem, pelo valor de R$ 1.499.900,00. A Ordem de Serviço foi dada em 14/09/2020 e o ajuste entrou em vigor na mesma data (peça 223) .
11.	Por meio do RDC 8/2020, foi licitada a contratação de serviços para a elaboração do Plano de Segurança de Barragem (PSB) e atualização do Plano de Ação de Emergência (PAE) . O objeto do certame foi adjudicado, em 04/11/2020, à empresa RHA Engenharia e Consultoria Ltda., pelo valor de R$ 1.119.946,15 (peça 222) .
12.	Em ofício datado de 26/11/2020 (peça 215) , o Diretor-Geral do Dnocs descreve as ações adotadas pela Autarquia para atender as determinações deste Tribunal. Em especial, solicita autorização para o prosseguimento da contratação das obras remanescentes, a fim de executar imediatamente as intervenções consideradas inadiáveis e essenciais para a segurança da Barragem Jucazinho/PE que, no seu entendimento, estariam contempladas nos ajustes já realizados no projeto executivo, a saber: 
	a) adequação dos vertedores laterais;
	b) estabilidade dos taludes das encostas;
	c) recuperação dos equipamentos hidromecânicos e estrutura da casa de comando da tomada d'água; e 
	d) estabilização do talude existente junto ao muro lateral esquerdo da bacia de dissipação da barragem principal.
13.	O dirigente da entidade foi enfático quanto à urgência de retomada das obras de recuperação da barragem Jucazinho antes do período chuvoso na região, devido ao risco de perda de vidas humanas em caso de rompimento da barragem, narrado na Ação Civil Pública 0802494-50.2017.4.05.8302.
14.	Segundo ele, esse risco é aumentado pela possibilidade de ruptura da barragem Poço Fundo, situada a 87,75 km a montante da Barragem Jucazinho, com capacidade de 27,60 hm³. O amortecimento da onda de cheia provocada por esse possível acidente exigiria o eficiente funcionamento dos vertedores laterais da Barrragem Jucazinho, como previsto no projeto de recuperação.
15.	Por fim, o peticionante registra que, não bastasse a tragédia em potencial, há prejuízos efetivos pelo fato de a Barragem de Jucazinho estar seca devido ao fundado receio de acidente em caso de enchimento do reservatório: a região sofre pelo racionamento de água e não poderá ser armazenada água em futuro período de chuva.
16.	O Auditor Federal de Controle Externo - AUCE incumbido de analisar o feito registra que a manifestação do Dnocs não foi suficiente para demonstrar o atendimento das providências elencadas nos subitens 9.2.1 (readequar o projeto executivo) e 9.2.2 (elaborar o Plano de Segurança da Barragem - PSB e atualizar o seu Plano de Ação Emergencial - PAE) , à exceção daquela prevista no subitem 9.2.1.2 (realizar estudos hidrológicos atualizados) , que, em análise sumária, poderia ser considerada cumprida. 
17.	Quanto ao interesse público e ao princípio constitucional da eficiência, a SeinfraCOM registra que a segurança desejada para a barragem requer um projeto executivo completo, conforme padrões exigidos pela complexidade das obras e pela relevância do empreendimento, para os quais são imprescindíveis os elementos relacionados no Acórdão 2031/2020-TCU-Plenário. 
18.	Entretanto, a unidade instrutiva destaca que algumas informações prestadas pela Autarquia sinalizam que estão em curso providências com vistas ao cumprimento do Acórdão 2031/2020-TCU-Plenário, como as declarações de que existe projeto adequado para os serviços mencionados no item 12 supra e de que as adequações de projeto ainda pendentes e as sondagens rotativas complementares são objeto do mencionado Contrato Dnocs 8/2020, firmado em 21/08/2020 para a supervisão, fiscalização e ajustes de projeto, cujo início foi autorizado em 14/09/2020. 
19.	Assim, considerando que a realização de novo certame licitatório após a implementação de todas as adequações relacionadas no Acórdão 2031/2020-TCU-Plenário poderia aumentar os riscos à segurança da barragem; que intervenções são necessárias para enfrentar uma possível cheia atípica, em face da baixa eficiência e do dimensionamento inadequado dos vertedores laterais, e que o melhor período para a realização das obras é o atual, que antecede o período chuvoso, a secretaria especializada propõe que, em caráter excepcional, seja autorizada, a continuidade do processo de contratação iniciado por meio do RDC Eletrônico 4/2020, devendo a emissão da ordem de serviço inicial contemplar apenas a realização dos serviços para os quais o projeto executivo já foi ajustado, mencionados no item 12 supra, sem prejuízo de informar ao Dnocs que as determinações do Acórdão 2031/2020-TCU-Plenário continuam sendo objeto de monitoramento.  
20.	Destaco que o tempo de pouco mais de dez dias decorrido desde a última manifestação do Dnocs e a presente apreciação não foi suficiente para que o TCU realizasse o exame exauriente do cumprimento das determinações constantes do subitem 9.2 da referida deliberação, em especial da aptidão do projeto executivo atualmente disponível para atender ao disposto no art. 8, §7º, da Lei 12.462/2011, segundo o qual "é vedada a realização, sem projeto executivo, de obras e serviços de engenharia para cuja concretização tenha sido utilizado o RDC, qualquer que seja o regime adotado".
21.	Contudo, a afirmação da Autarquia interessada de que o documento atende à determinação formulada no Acórdão 2031/2020-TCU-Plenário, para os serviços que especifica, vai ao encontro do objetivo visado pelo TCU ao proferir a referida deliberação, de que as obras fossem retomadas com base em elementos suficientes para a correta execução de serviços. 
22.	Assim, embora o risco de rompimento da Barragem Jucazinho/PE esteja circunstancialmente reduzido pelo esvaziamento do reservatório, vejo que a autorização para a execução de frentes de trabalho específicas pode colaborar para a proteção do empreendimento em caso de eventos atípicos e para a retomada de sua funcionalidade, sem prejudicar a conclusão de estudos e a elaboração de documentos ainda pendentes. Como observou a SeinfraCOM, a autorização ora pleiteada não afasta o monitoramento da implementação do Acórdão 2031/2020-TCU-Plenário e o exame das responsabilidades funcionais pelas medidas ali descritas.
23.	Dessarte, acolho a proposta de encaminhamento uniforme elaborada no âmbito da aludida secretaria, amparada na declaração, pela Autarquia interessada, de que o projeto executivo, embora não concluído, está adequado para a realização dos serviços delimitados no item 12 supra.
	Ante o exposto, manifesto-me por que seja adotada a deliberação que ora submeto a este Colegiado.
T.C.U., Sala das Sessões, em 09 de dezembro de 2020.
MARCOS BEMQUERER COSTA
Relator